臺灣臺北地方法院民事判決　　　　　　　93年度家訴字第43號
原　　　告　乙○○
被　　　告　丙○○
訴訟代理人　黃碧芬律師
複代理人　　洪良凡律師
被　　　告　甲○○
上列當事人間請求給付扶養費用等事件，本院於94年6 月15日言
詞辯論終結，判決如下：
    主  文
原告之訴駁回。
訴訟費用由原告負擔。
    事實及理由
壹、程序方面：
一、按訴狀送達後，原告不得將原訴變更或追加他訴，但請求之
    基礎事實同一者，或擴張或減縮應受判決事項之聲明，或不
    甚礙被告之防禦及訴訟之終結者，不在此限，民事訴訟法第
    255 條第1 項第2 款、第3 款、第7 款分別定有明文。
二、原告於起訴後多次變更、減縮、追加訴之聲明，並追加被告
    ：
（一）原告於民國92年10月28日起訴時，依民法第227 條之2 、
      民事訴訟法第397 條規定，對被告丙○○請求１、確認臺
      灣高等法院90年度家上字第89號民事判決有關被告丙○○
      扶養費部分無效，２、命被告丙○○每月以其工作收入的
      3 分之1 扶養原告（見本院卷第1 冊第2 頁）。
（二）於92年11月4 日提出更正狀，變更訴之聲明為１、確認臺
      灣高等法院90年度家上字第89號民事判決有關被告丙○○
      扶養費部分無效或變更其法律效果。２、聲請裁定准予提
      供擔保停止強制執行（見本院卷第1 冊第47頁）。
（三）於92年12月8 日提出起訴狀，變更、追加訴之聲明為１、
      確認臺灣高等法院90年度家上字第89號民事判決有關被告
      丙○○扶養費部分於法無據，不得作為執行名義。２、確
      認被告丙○○對原告之債權不存在。３、追加或更正為債
      務人異議之訴，請求酌定相當且確實之擔保停止強制執行
      （見本院卷第1 冊第74頁）。
（四）於93年1 月28日提出準備書狀，依民法第227 條之2 、民
      事訴訟法第397 條規定，變更第1 項訴之聲明，請求酌減
      臺灣高等法院90年度家上字第89號民事確定判決，命原告
      應給付被告丙○○之扶養費由990,000 元減為132,000 元
      ，另加學雜費（憑據給付）（見本院卷第1 冊第65頁）。
（五）於93年2 月25日提出聲請狀，撤回（原告誤載為減縮）第
      2 、3 項聲明（見本院卷第1 冊第114 頁）。
（六）於93年3 月12日提出聲請狀，減縮、追加聲明為：１、依
      民法第227 條之2 、民事訴訟法第397 條規定，請求請求
      酌減扶養費990,000 元減為132,000 元。２、依強制執行
      法第14條提起債務人異議之訴，經酌減、抵銷結果，被告
      丙○○對原告之債權業已消滅（見本院卷第1 冊第122 頁
      ）。
（七）於93年5 月19日當庭提出辯論狀，追加被告甲○○，並變
      更訴之聲明為：１、請求確認被告丙○○對原告之債權不
      存在，並判定本院90年度執丑字第1231號強制執行命令，
      不得執行。２、依民法第227 條之2 及民事訴訟法第397
      條規定，請求確認甲○○不得向原告請求給付扶養兩造共
      同女兒丙○○之生活費（見本院卷第1 冊第223 頁）。而
      被告丙○○當庭不同意原告為訴之追加（見本院卷第1 冊
      第220 頁之言詞辯論筆錄）。
（八）於93年7 月6 日提出當庭辯論狀，載明其聲明為：１、確
      認被告對原告之990,000 元債權不存在。２、本院90年度
      執丑字第1231號強制執行命令，不得執行（見本院卷第2
      冊第297 頁）。
（九）於93年10月20日提出言詞辯論要旨狀，變更聲明為１、被
      告丙○○對原告之債權不存在。２、被告甲○○對原告亦
      無任何債權可主張（見本院卷第2 冊第329 頁）。原告並
      於93年12月22日當庭表示本件聲明如上開言詞辯論要旨狀
      所載（見本院卷第2 冊第367 頁反面之言詞辯論筆錄）。
（十）於94年1 月26日言詞辯論期日，變更、追加訴之聲明為：
      １、確認被告丙○○與被告甲○○對原告之990,000 元債
      權不存在。２、撤銷本院民事執行處90年民執丑字第1231
      號強制執行程序（見本院卷第2 冊第420 頁反面之言詞辯
      論筆錄）。
（十一）於94年2 月14日具狀更正訴之聲明為「本院90年執丑字
      第1231號執行事件中被合併執行的丙○○之執行名義不得
      為強制執行。」（見本院卷第2 冊第432 頁之民事綜合辯
      論要旨狀）。
（十二）於94年4 月4 日具狀表示不再以其對被告之不當得利債
        權與被告對原告之扶養費債權主張抵銷（見臺灣高等法
        院94年度家抗字第111號卷第5頁）。
（十三）於94年6 月15日言詞辯論期日變更訴之聲明為１、確認
        被告對原告990,000 元債權不存在，２、被告之執行名
        義（高院90年家上字第89號判決）不得為強制執行（見
        本院卷第3 冊第482 頁之言詞辯論筆錄）。
三、就被告丙○○部分，原告雖多次減縮、變更應受判決事項之
    聲明，然減縮聲明部分，不甚礙被告之防禦及訴訟之終結，
    依民事訴訟法第255 條第3 項第7 款規定，自應准許。而變
    更聲明部分，原告係主張其已無扶養被告丙○○之能力，且
    被告丙○○業已成年，無須原告之扶養，認臺灣高等法院90
    年度家上字第89號判決所命原告應給付被告丙○○之扶養費
    過高，請求酌減扶養費之數額，而主張被告丙○○對原告已
    無何扶養費債權存在，故原告均本於同一基礎事實，依同條
    第1 項第2款 規定，亦應准許。
四、就追加被告甲○○部分，原告先於92年10月28日對被告丙○
    ○提起訴訟，嗣於93年5 月19日始追加被告甲○○，然本件
    於94年1 月26日始言詞辯論終結，難認原告之追加有何妨礙
    被告丙○○防禦及訴訟終結之情事，故應為准許。
貳、原告起訴聲明求為判決：（一）確認被告對原告990,000 元
    債權不存在。（二）被告之執行名義（高院90年家上字第89
    號判決）不得為強制執行。並主張：
一、被告丙○○不得向原告請求扶養費990,000元：
（一）被告丙○○為原告與被告甲○○所生之女，臺灣高等法院
      以90年度家上字第89號判決，命原告按月給付被告丙○○
      扶養費22,500元，至被告丙○○大學畢業止。故僅被告甲
      ○○有請求權，而非被告丙○○，詎被告丙○○竟稱其對
      原告有990,000 元債權，而向本院聲請假執行，顯屬無據
      。
（二）原告於83年間將退休金1,500,000 元交予被告甲○○管理
      ，被告甲○○於臺灣高等法院高雄分院審理時主張其以其
      中800,000 元扶養被告丙○○，其餘700,000 元贈與子女
      作為教育基金，有關被告甲○○侵占原告退休金之事，業
      經臺灣高等法院90年度家上字第89號、臺灣高雄地方法院
      91 年 度訴字第256 號、臺灣高等法院高雄分院91年度上
      易字第196 號判決認定在案。被告母女手中掌握原告退休
      金本息共2,000,000 元，且被告母女自89年12月25日起即
      居住於原告所有之房屋，足見原告對被告母女自89年12月
      25日起迄今善盡扶養義務。而被告丙○○接受原告之扶養
      ，折算每月扶養費為22,500元，自不得再向原告「勒取」
      生活費。
（三）被告丙○○業已成年，未曾請求原告扶養，臺灣高等法院
      顯為訴外裁判，且臺灣高等法院所核定之每月生活費22,5
      00元，遠比一文法科大學畢業生畢業就業時每月薪資為高
      ，顯非原告所能負擔。又原告與被告甲○○於90年10月23
      日離婚，被告丙○○於89年12月10日起至90年10月22日止
      原告與被告甲○○婚姻持續期間，均與父母共同生活，完
      全受原告扶養，並無由原告另行給付扶養費之理由。且被
      告丙○○早於92年6 月20日大學畢業，具有謀生能力，依
      民法第1117條規定，原告無扶養被告丙○○義務。而原告
      因年滿65歲退休，退休金甚少，並無其他收入，依同法第
      1118條規定，原告無須扶養被告丙○○。此外，臺灣高等
      法院僅稱第一審酌定別居生活費每月26,000元過高，應減
      為每月22,500元，並未載明自89年12月20日起算，故原告
      需扶養被告丙○○之期間僅自90年10月23日（即原告與被
      告甲○○離婚之日）起至92年6 月20日止共20個月。
（四）臺灣高等法院預計被告丙○○於93年7月20日大學畢業，
      然被告丙○○提早於92年6月20日畢業，具謀生能力，而
      和春技術學院實施屆齡退休，不得申請延退，致原告因此
      退休而無收入，且原告深感晚年無依，臨時決定再婚，並
      育有一女，原告尚須扶養配偶及稚女，此均屬確定判決後
      發生之情事。爰依民法第227條之2、民事訴訟法第397條
      規定，請求酌減上開確定判決所命給付被告丙○○扶養費
      。而原告僅同意每月給付被告丙○○扶養費6,600 元（含
      零用錢3,000 元、伙食費3,600 元--即每日早餐25元、午
      晚餐各45元），扶養費合計132,000 元（$6600X20）。故
      應酌減為132,000元。
（五）原告確於第一銀行旗山分行有資金5,500,000 元、於土地
      銀行有存款一百多萬元，然此為政府徵收原告家族農地所
      發放之補償金，由原告之妹於91年12月18日從永安鄉漁會
      將補償金6,800,000 元匯入原告設於第一銀行旗山分行之
      帳戶（000-00- 000000號），並非原告個人所有，此為被
      告二人所明知。
二、被告丙○○既不得再請求原告給付扶養費，被告甲○○自無
    權再為被告丙○○請求原告給付扶養費。況原告另交付1,50
    0,000 元予被告甲○○管理，被告甲○○自可以之扶養被告
    丙○○，殊無再向原告索取132,000元之理。
、被告方面：
（壹）被告丙○○聲明求為判決：原告之訴駁回。並抗辯：
一、依臺灣高等法院90年度家上字第89號確定判決及本院89年婚
    字第207 號判決，係命原告應自89年12月20日起至93年7 月
    20日止按月給付被告丙○○扶養費22,500元，並未附帶任何
    條件，因此原告主張僅需支付自90年10月23日起之扶養費，
    且被告應別居他處始得要求原告給付扶養費云云，顯屬無據
    。另依該判決主文所載，系爭扶養費之受領權利人為被告，
    並非被告之母甲○○，故原告對被告確實存在給付義務。而
    上開確定判決有既判力，原告另行起訴主張此項債權不存在
    ，顯無理由。
二、臺灣高等法院90年度家上字第89號判決理由載明「就兩造（
    即原告與被告甲○○）所生之女丙○○於成年後至大學畢業
    前之扶養費部分，本質上仍屬行使負擔權利義務之一部分，
    參照非訟事件法第71條之1 、71條之6 之條文及立法理由可
    知」，亦即無須再就丙○○應由何人監護部分予以判決，但
    扶養費部分仍有判決必要。原告稱原審（即本院89年婚字第
    207 號）判命原告給付被告丙○○扶養費部分，已因被告丙
    ○○成年而失其效力云云，顯屬無據。
三、被告丙○○否認原告主張其有扶養被告丙○○之事實，原告
    應負舉證責任。而臺灣高等法院高雄分院91年上易字第196
    號確定判決係認定「被上訴人（即本件原告）主張將系爭二
    筆匯款（即原告主張之150 萬元）交由上訴人（即被告之母
    甲○○）管理，既經上訴人否認，自應由被上訴人就其主張
    之權利存在負舉證責任。被上訴人既不能先舉證以證實自己
    主張之事實為真實，…應駁回被上訴人之請求」，原告對該
    確定判決提起再審，亦遭臺灣高等法院高雄分院以93年家再
    易字第1 號駁回其再審之訴，故原告無法舉證交付被告甲○
    ○1,500,000 元管理之事實，其主張被告甲○○以該1,500,
    000元扶養被告丙○○云云，不足採信。
四、原告稱被告已在92年6 月從大學畢業，原確定判決計算錯誤
    ，謂被告要在93 年7月20日才畢業，故應變更原確定判決之
    內容，然而被告在92年間從大學畢業之事實及原告稱原告因
    年滿65歲被迫退休，且為第二次退休，年資甚短，退休金很
    少等語，均在原確定判決事實審言詞辯論終結前就已確定之
    事實，並非當時所無法預料之情事變更，均無適用民法第22
    7 條之2 或民事訴訟法第397 條之餘地。
五、依原告在與被告之母甲○○其他案件（本院90年重訴字第30
    3068號，臺灣高等法院92年重上字第640 號）之陳述，原告
    光是在第一銀行旗山分行所存之現金及基金就高達5,500,00
    0 元，在土地銀行美濃分行亦有1,000,000 元之現金存款。
    另依原告自87年至91年之財產所得資料，不問原告投資海外
    基金收益部份，光是國內所得總額就分別高達1,782,647 元
    、2,010,309 元、1,828,889 元、1,039,597 元、1,427,16
    4 元。至於原告名下的土地公告現值或房屋課稅價值也有5,
    723,331 元。此外，原告於他案訴訟進行中一再誇稱自己資
    力雄厚。因此原告有足夠資力依照原確定判決支付被告丙○
    ○扶養費，原告稱其難以生活等語，亦與事實不符。
六、本院90年度執字第1231號強制執行事件係被告甲○○以臺灣
    高等法院90年度家上字第89號確定判決及本院89年婚字第20
    7 號判決為執行名義，所聲請之強制執行程序，其債權包括
    命原告給付被告甲○○之1,583,639 元，原告應給付被告丙
    ○○之扶養費990,000 元，及原告所應負擔之裁判費，原告
    既無法證明業已清償債務，其請求撤銷該強制執行，顯屬無
    據。再者，執行程序是否應撤銷，依強制執行法第28條之1
    、第58條規定，均屬執行法院之權限，實體法院並無此權限
    ，原告向本院請求撤銷強制執行，亦屬無稽，應予駁回。
（貳）被告甲○○聲明求為判決：原告之訴駁回。並抗辯：原告
    從未給付生活費等語，置為至辯。
肆、經查兩造均不爭執下列事實：（一）原告與被告甲○○於65
    年9 月18日結婚，育有子女薛祥元、薛祥明、被告丙○○3
    人，經本院於89年12月6 日以90年度婚字第207 號判決准許
    原告與被告甲○○離婚，且命原告自89年12月20日起，按月
    於每月20日前給付被告丙○○扶養費26,000元予被告甲○○
    ，至93年7 月20日止，如有一期不履行，視為全部到期，，
    並給付被告甲○○贍養費2,363,600 元。經臺灣高等法院於
    90 年9月12日以90年度家上字第89號判決廢棄原審判命原告
    給付逾22,500元部分，並駁回該廢棄部分，且告確定在案。
    （二）被告丙○○原就讀世新大學資訊管理學系，於92 年6
    月20日畢業。（三）原告與被告甲○○於90年10月23 日 辦
    妥離婚登記。（四）被告甲○○於90年1 月11日，持本院90
    年度婚字第207 號判決、臺灣高等法院90年度家上字第89號
    判決，聲請對原告強制執行扶養費990,000 元及贍養費2,36
    3,600 元，經本院以90年民執丑字第1231號受理在案；被告
    丙○○於92年6 月10日，持本院90年度婚字第207 號判決、
    臺灣高等法院90年度家上字第89號判決，聲請對原告強制執
    行扶養費99萬元，經本院以92年執丑字第19754 號受理在案
    ，之後併入90年民執丑字第1231號辦理。並經本院依職權調
    閱本院90年民執丑字第1231號、92年執丑字第19754 號執行
    卷核閱屬實，復有臺灣高等法院90年度家上字第89號判決附
    卷可稽（見本院卷第1 冊第7 至45頁），自堪信為真實。
肆、得心證之理由：
    本件兩造所爭執之處，在於１、原告得否以情事變更為由，
    依民法第227 條之2 、民事訴訟法第397 條規定，請求酌減
    扶養費？２、原告是否業已履行給付扶養費義務？
一、原告不得請求酌減扶養費：
（一）綜觀本院90年度婚字第207號判決、臺灣高等法院90年度
      家上字第89號判決，承辦法官係審酌原告所得及被告丙○
      ○就學所需費用，判命原告自89年12月20日起至93年7月
      20日止，按月給付被告丙○○扶養費22,500元。上開給付
      扶養費部分業經判決確定，即有既判力，原告即應如數給
      付，原告不得再就扶養義務之有無、扶養費之數額高低予
      以爭執。今原告主張其因退休而無收入，且有再婚配偶及
      稚女有待扶養，而被告丙○○業已畢業並具謀生能力云云
      ，即屬本件有無情事變更原則之適用問題。
（二）按契約成立後，情事變更，非當時所得預料，而依其原有
      效果顯失公平者，當事人得聲請法院增、減其給付或變更
      其他原有之效果；前項規定，於非因契約所發生之債，準
      用之，民法第227條之2定有明文。又民法第227條之2係就
      契約及非因契約所發生之債而為規定，限於債之關係，而
      民事訴訟法第397條則為法律行為及非因法律行為發生之
      法律關係而設，包含債之關係及其他法律關係（孫森焱，
      民法債編總論下冊，第479至480頁）。查原告對被告丙○
      ○負有扶養義務，經本院90年度婚字第207號判決、臺灣
      高等法院90年度家上字第89號判決命原告需給付生活費，
      此屬原告與被告丙○○因身份關係所生之法律關係，非因
      債之關係所生，自無民法第227條之2規定之適用。
（三）次按確定判決之內容如尚未實現，而因言詞辯論終結後之
      情事變更，依其情形顯失公平者，當事人得更行起訴，請
      求變更原判決之給付或其他原有效果，但以不得依其他法
      定程序請求救濟者為限，民事訴訟法第397條第1項定有明
      文。
    １、縱使原告所稱於上開命給付扶養費案件言詞辯論終結後
        退休、再婚、生女等情屬實，然再婚、生女為原告個人
        之決定，是否同時具有扶養被告丙○○及再婚配偶及稚
        女，應為原告於再婚時所應考慮之因素，原告不得以此
        拒絕給付扶養費。
    ２、原告雖因屆齡於93年間退休，然臺灣高等法院早於90年
        9 月12日判決，原告即應依判決所示按月給付扶養費，
        且原告前任職和春技術學院專任教授，月薪100,000 元
        ，此為原告於本院90年度婚字第207 號、臺灣高等法院
        90年度家上字第89號案件審理時所自陳（見於本院90
        年度婚字第207 號案卷第231 頁、臺灣高等法院90年度
        家上字第89號案卷第1 冊第5 頁、第2 冊第230 頁），
        又原告自87年度至92年度，即有多筆營利所得、利息所
        得、薪資所得、執行業務所得、股利，尚有多筆不動產
        ，此有原告之財產所得明細表附卷可稽（見本院卷第2
        冊第263 至281 頁），是以即使原告於93年間退休，仍
        有完全之資力足以支付扶養費。
    ３、從而，本件並無任何因情事變更而顯失公平之情事，原
        告依民事訴訟法第397條第1項規定，請求酌減扶養費，
        即屬無據。
二、原告尚未履行給付扶養費義務：
（一）原告主張其已交付被告甲○○1,500,000 元退休金，足以
      支付被告丙○○之扶養費云云，惟此為被告所否認，原告
      即應就此有利於己之事實負舉證之責。
（二）經查原告與被告甲○○於臺灣高等法院高雄分院91年上易
      字第196號債務人異議之訴審理時不爭執原告曾於83年5月
      24日、8 月26日匯款700,000 元、800,000 元予被告甲○
      ○之事實，然原告並未舉證此二筆匯款係屬退休金，亦未
      能證明原告將此二筆匯款交予被告甲○○管理，故臺灣高
      等法院高雄分院駁回原告此部分之訴，並於以93年家再易
      字第1 號駁回其再審之訴，此有臺灣高等法院高雄分院91
      年上易字第196 號判決、93年家再易字第1 號判決在卷足
      憑（見本院卷第2 冊第336 至340 、360 至362 頁）。縱
      被告甲○○於上開案件審理時自陳以該二筆匯款扶養子女
      及教育費用（見本院卷第2 冊第308 頁），然原告與被告
      甲○○共有3 名子女，且於83年間即已匯款，此抗辯事由
      存在於臺灣高等法院90年度家上字第89號案件言詞辯論終
      結前，縱然屬實，然原告既未及時提出抗辯，即應為上開
      確定判決既判力之所及，故原告不得再於本件為此抗辯。
（三）從而，原告並未舉證證明其業已給付自89年12月20日起至
      93 年7月20日止之扶養費。
三、綜上所述，原告不得請求酌減扶養費，仍應給付被告丙○○
    自89年12月20日起至93年7 月20日止扶養費每月22,500元，
    共計990,000元。從而，原告請求確認被告對原告990,000
    元債權不存在，及被告之執行名義（高院90年家上字第89號
    判決）不得為強制執行，為無理由，應予駁回。
四、至兩造其餘之攻擊或防禦方法，及未經援用之證據，經本院
    斟酌後，認為均不足以影響本判決之結果，自無逐一詳予論
    駁之必要，併此敘明。
伍、訴訟費用負擔之依據：民事訴訟法第78條。
中　　華　　民　　國　　94　　年　　7 　　月　　4 　　日
                  家事法庭法  官  蔡惠如
以上正本係照原本作成。
如對本判決上訴，須於判決送達後20日之不變期間內，向本院
提出上訴狀。
中　　華　　民　　國　　94　　年　　7 　　月　　4 　　日
                          書記官　王俊琇
